臺灣士林地方法院刑事判決　　　　　　　94年度交訴字第74號
公　訴　人　臺灣士林地方法院檢察署檢察官
被　　　告　戊○○
選任辯護人　劉承斌律師
　　　　　　李基益律師
　　　　　　謝思賢律師
上列被告因過失致死等案件，經檢察官提起公訴（94年度偵續字
第56號），本院判決如下：
    主  文
戊○○因過失致人於死，處有期徒刑捌月。被訴肇事逃逸部分無
罪。
    事  實
一、戊○○於民國93年5 月5 日19時50分許，駕駛其妹蕭素琴所
    有車牌號碼5523-DH 號黑色休旅車（後掛輪胎備胎），附載
    友人丁○○，沿臺北縣石門鄉臺二線由金山往石門方向行駛
    ，途經臺二線33.3公里石門鄉阿里荖8 之2 號前，因有行人
    尤許葉於同向公車站牌，與丙○○先後下車，尤許葉欲穿越
    馬路至對向道路，原應注意行人穿越道路時，道路設有行人
    穿越道者，必須經由行人穿越道穿越，不得在其100 公尺範
    圍內穿越道路，而依當時情形並無不能注意之情事，竟疏未
    注意行走行人穿越道，貿然穿越馬路，不幸遭不明車輛撞傷
    且流血，故以手撐住上半身，坐在內側車道中央分向護欄旁
    ，適戊○○駕車行經該處內側車道，原應注意汽車行駛時，
    應注意車前狀況，並隨時採取必要之安全措施，而依當時天
    候陰、夜間有照明、道路狀態為直路、路面無缺陷、無障礙
    物、視距良好，且尤許葉係撐坐在中央分向護欄旁，目標明
    顯等情形，並無不能注意之情事，竟疏未注意車前狀況，見
    狀向右閃避不及，其休旅車之左側前方仍撞擊尤許葉身體，
    尤許葉遭戊○○所駕駛之休旅車斜向力量撞擊後，左腳拖鞋
    彈跳掉落於對向車道外側路邊，身體並撞擊中央分向護欄，
    流血後再側向反彈撞擊與擦抹戊○○所駕駛之休旅車左側車
    身，並由左前輪下方側向滾入車體下，遭戊○○之車輛左後
    輪輾壓過身體，致尤許葉之顱骨破裂，在路面留下大灘血跡
    ，當場死亡後，再由其他不詳之車輛，將尤許葉輾過並往前
    拖行5 公尺。戊○○於肇事後，因認為係輾壓到木頭，故未
    停車查看，即繼續駕車離去（被訴肇事逃逸部分另諭知無罪
    ），戊○○肇事同時，其後方適有乙○○駕駛車號FT-1490
    號自小客車跟隨在後，乙○○發覺後，即尾隨戊○○車輛前
    進並記下車號報警，最後於臺北縣政府警察局淡水分局竹圍
    派出所（下稱竹圍派出所）前，遭警攔停查獲。
二、案經臺灣士林地方法院檢察署檢察官據報相驗後自動檢舉暨
    尤許葉之子甲○訴由臺灣士林地方法院檢察署檢察官偵查起
    訴。
    理  由
壹、證據能力部分：
    證人乙○○於警詢時之證詞，屬被告以外之人於審判外之陳
    述，且辯護人於本院審判程序中並不同意作為證據，復無其
    他依法律規定得作為證據之情形，依刑事訴訟法第159 條第
    1 項規定，該名證人之警詢筆錄自無證據能力，不可採為判
    斷之依據。次按被告以外之人於偵查中向檢察官所為之陳述
    ，除顯有不可信之情況者外，得為證據，刑事訴訟法第159
    條之1 第2 項定有明文。查證人丁○○、丙○○、乙○○於
    偵查中之證述，係以證人身分經具結而為陳述，而偵查中檢
    察官向被告以外之人所取得之陳述，原則上均能遵守法律規
    定，不致違法取供，是其可性信極高，因此上開證據固為傳
    聞證據，但其信用度有受擔保，並無顯不可信的情形，應符
    合上開規定，即得例外採為證據，合先敘明。
貳、實體部分：
甲、有罪部分：
  一、訊據被告戊○○固坦承於93年5 月5 日19時50分許，駕駛
      車號5523-DH 號黑色休旅車，附載友人丁○○，由金山往
      石門方向，行經臺二線33.3公里石門鄉阿里荖8 之2 號前
      之事實，惟矢口否認有何撞擊被害人尤許葉並致其死亡之
      犯行，辯稱：伊未撞到被害人，不知道為什麼會發生車禍
      ，伊當時是看到路上有木頭，但看到時已經來不及閃避，
      所以車子才會壓過該木頭，且沒有停車查看，繼續行駛云
      云。惟查：
    (一)上揭事實，業據證人即尾隨被告休旅車之車號FT-1490 號
      自小客車駕駛人乙○○、證人即前竹圍派出所警員己○○
      於本院審理中結證綦詳，復有道路交通事故調查報告表、
      現場圖、酒測紀錄表（被告未飲酒）、交通事故談話紀錄
      表、臺灣士林地方法院檢察署檢察官93年5 月6 日履勘筆
      錄、現場照片17張及車號5523-DH 號黑色休旅車勘驗照片
      40張在卷足憑。另於車號5523-DH 號黑色休旅車左側踏板
      橫條下方所發現之編號Ａ碎屑，經內政部警政署刑事警察
      局檢驗結果，血跡檢測確呈現陽性反應，亦有內政部警政
      署刑事警察局94年9 月30日刑醫字第0940084660號鑑驗書
      1 紙在卷可按。而被害人尤許葉確因本件車禍事故於93年
      5 月5 日19時50分許死亡，死因為顱骨破裂骨折，業經臺
      灣士林地方法院檢察署檢察官督同法醫師相驗屬實，製有
      勘驗筆錄、相驗屍體證明書、驗斷書（已明示被害人左側
      頭部有約10×1 公分長之挫裂創，顱骨呈破裂骨折，右臉
      頰部有多處挫傷，腹部有約35×8 公分之油漬痕，左膝內
      側有多處挫傷，但未見皮下出血，為死後傷等）存卷可考
      。嗣經送請臺北市政府警察局刑事鑑識中心鑑識，認為應
      係被害人遭被告所駕駛之車牌號碼5523-DH 號自小客車斜
      向力量撞擊後，左腳拖鞋彈跳掉落於對向車道外側路邊，
      身體並撞擊中央分向護欄，流血後再側向反彈撞擊與擦抹
      被告所駕駛之車牌號碼5523-DH 號自小客車左側車身，並
      由左前輪下方側向滾入車體下，此有臺北市政府警察局刑
      事鑑識中心94年6 月30日北市警鑑字第09436444100 號鑑
      驗報告1 份附卷可稽。且被告亦自承於上開時地，有壓過
      以為是木頭之物體，核與證人丁○○於本院審理時證稱：
      被告的車子曾有很大的晃動，伊問被告什麼事，被告說應
      該是撞到路上的木頭等語相符，綜據上述，顯見被告自認
      所壓到之木頭，即為被害人，而被害人係遭被告所駕駛之
      車牌號碼5523-DH 號黑色休旅車撞擊，復由左前輪下方側
      向滾入車體下遭輾壓之事實，應屬無誤。
    (二)再查，證人丙○○於本院審理時結證稱：被害人尤許葉係
      伊嬸婆，於93年5 月5 日晚上7 點50分許，伊與被害人一
      同在淡水客運位於臺二線33公里處之公車站牌下車，下車
      後伊就先走，而尤許葉是走在伊後面，並且準備過馬路，
      之後伊聽到人的叫聲，於是便往後看，便看到被害人正在
      倒地，而車子已經開過去，伊看到車子的形式是黑色轎車
      ，後車廂兩側車尾不是四角型，而是圓圓的，且聽到聲音
      之後並沒有看到其他車輛經過，至於伊所看到被害人倒地
      之位置，非如警方所繪製之現場圖所示，而是在馬路中間
      分向島之缺口前面一點，並沒有離缺口那麼遠等語明確，
      復有證人丙○○當庭所繪製之位置圖1 紙在卷可稽。查證
      人丙○○與被害人既係同時下車，則其所目擊撞傷被害人
      之車輛，應是第1 次撞擊被害人之不明車輛，依其所述該
      部肇事車輛特徵為黑色轎車，車身較低，後車廂兩側車尾
      不是四角型，而是圓圓的，然而被告所駕車輛為黑色休旅
      車，其車身較高，後車廂兩側車尾是呈四角型，此有車號
      5523-DH 車輛照片在卷可徵，可見兩者並不相符，故被告
      所駕駛之車牌號碼5523-DH 號黑色休旅車並非第1 次撞擊
      被害人之車輛，依上開證人丙○○之證述，實可明證被害
      人應係先遭不明車輛撞傷，嗣始遭被告所駕駛之自小客車
      撞擊，至為明確。
    (三)至被害人尤許葉左膝內側有多處挫傷，但未見皮下出血，
      為死後傷之傷勢，已敘述如上，此應係遭被告所駕駛之自
      小客車撞擊後死亡，因倒臥於路中間，復遭其他不詳車輛
      輾壓過所造成，此與被告先撞擊被害人，而造成被害人死
      亡之事實，並無矛盾。被告另辯稱：依臺北市政府警察局
      刑事鑑識中心之鑑識報告鑑定結論認為：「依據卷內現場
      跡證編號05地面上移轉血跡，跡證編號07血灘及死者最終
      陳屍位置綜合研判，死者可能於跡證編號05轉印血跡處之
      前，即遭車輛撞擊，後於跡證編號07血灘處停留一段時間
      ，流血形成血攤，復再因其他原因（例如經其他車輛輾壓
      拖行），使死者移動至最後陳屍地點」，顯見被告所輾過
      之不明物體，縱係尤許葉（假設語），斯時尤許葉確已死
      亡，方足以行成臺灣士林地方法院檢察署之驗斷書上所載
      明之死後傷，從而本案被告並無肇事致人死傷及過失致人
      於死之犯行云云。惟查，依卷附臺北市政府警察局刑事鑑
      識中心檢驗報告中，肆、鑑驗結論：四（一）指出：如果
      死者先遭他車撞擊後，受傷流血倒臥於跡證編號07血灘處
      ，停留一段時間後，再遭車牌號碼5523-DH 號自小客車左
      側車身及踏板保險桿擦撞，由左前輪下方側向滾入車體下
      輾壓，如被撞者已昏迷甚或死亡，其不太可能於左側車身
      形成距地高約40至70公分之擦抹血跡，是故這種情況被撞
      者應尚未昏迷或死亡，而上半身呈半撐或坐立之狀態，才
      有可能於左側車身形成距地高約40至50公分的撞擊噴濺血
      跡等語，此亦據鑑定人謝松善於本院審理時結證綦詳，是
      被告前揭辯稱其所輾過之不明物體，縱係被害人，斯時被
      害人確已死亡云云，並不可採，否則如何解釋何以被告所
      駕駛車牌號碼5523-DH 號休旅車之左側車身竟會形成距離
      地面高約40至70公分之擦抹血跡，故被告上開辯解，顯係
      卸責之詞，不足採信。
    (四)另查，測謊鑑定，形式上須符合測謊基本要件，且必實質
      上符合待證事實需求，始生測謊實體價值之判斷而定得否
      賦予證明力。故測謊程序形式要件之檢驗，包含：須受測
      人同意配合、依賴施測人員之技術與經驗、測謊儀器須良
      好且運作正常、受測人身心及意識狀態須正常等項。茍測
      謊程序形式上之要件有所欠缺，即足以動搖測謊整體結構
      而影響測謊結果之實質（最高法院94年度臺上字第7135號
      判決參照）。又測謊鑑定，係依一般人在說謊時，會產生
      遲疑、緊張、恐懼、不安等心理波動現象，乃以科學方法
      ，由鑑定人利用測謊儀器，將受測者之上開情緒波動反應
      情形加以紀錄，用以分析判斷受測者之供述是否違反其內
      心之真意而屬虛偽不實。故測謊鑑定，倘鑑定人具備專業
      之知識技能，復基於保障緘默權而事先獲得受測者之同意
      ，所使用之測謊儀器及其測試之問題與方法又具專業可靠
      性時，該測謊結果，如就有利之供述，經鑑定人分析判斷
      有不實之情緒波動反應，依補強性法則，雖不得作為有罪
      判決之唯一證據，但非無證據能力，仍得供裁判之佐證，
      其證明力如何，事實審法院有自由判斷之職權；反之，若
      其有利之供述，經鑑定並無任何虛偽供述之情緒波動反應
      ，又無其他合法之積極證據足以證明該部分之犯罪事實時
      ，即可印證其真實性，非不得為有利於受測者之認定（最
      高法院88年度臺上字第2936號判決參考）。本案被告經法
      務部調查局實施測謊鑑定，測謊方法採控制問題法及混合
      問題法，測謊結果為：被告稱：（一）當天渠所駕車輛沒
      有將被害人撞擊倒地。（二）當天渠輾到被害人時，被害
      人已是倒臥在地之之狀態。上述問題經測試均呈情緒波動
      反應，研判有說謊，此有法務部調查局94年10月17日調科
      參字第09400467880 號測謊報告書1 份附卷可按。觀諸上
      開測試結果既認被告有不實反應，測謊鑑定亦均符合前述
      測謊基本要件，且就測試題目及測試情境已為適當之處理
      ，該測試結果具有證據能力及證據證明力，復參酌證人乙○○與丁○○於本院審理時之證詞，皆證稱：被告確有於
      上開路段，輾壓過不明物體，被告辯稱其未撞到被害人，
      不知道為什麼會發生車禍云云，顯不足採信。
    (五)按汽車行駛時，駕駛人應注意車前狀況，並隨時採取必要
      之安全措施，道路交通安全規則第94條第3 項定有明文，
      被告為汽車駕駛人，其行車自應注意上述道路交通安全規
      則，而依當時天候陰、夜間有照明、道路狀態為直路、路
      面無缺陷、無障礙物、視距良好，且被害人尤許葉係撐坐
      在中央分向護欄旁，目標明顯等情形、並無不能注意之情
      事，被告復自承當時看到路上有障礙物，但看到時已經來
      不及等語，堪認被告疏未注意，以致肇事，致被害人死亡
      ，被告駕車顯有過失。至被告之過失行為與被害人之死亡
      之間，是否具有因果關係？按所謂因果關係，乃指行為與
      結果間所存在之客觀相當因果關係而言。即依經驗法則，
      綜合行為當時所存在之一切事實，為客觀之事後審查，認
      為在一般情形下，有此環境，有此行為之同一條件，均可
      發生同一之結果者，則該條件即為發生結果之相當條件，
      行為與結果間乃有因果關係。反之若在一般情形下，有此
      同一之條件存在，而依客觀之觀察，認為不必然皆發生此
      結果者，則該條件與結果並不相當，不過為偶然之事實而
      已，其行為與結果間自無因果關係可言（最高法院69年度
      臺上字第2090號判決參照）。查被害人雖曾遭受不明車輛
      先行撞傷，惟被害人之死亡結果係因被告之過失行為所直
      接引起，即被告之過失行為，為發生被害人死亡結果之相
      當條件，被告過失行為與被害人之死亡結果間即有相當因
      果關係。況本件經檢察官送鑑定結果，就被告駕駛自小客
      車，未注意車前狀況為肇事次因，就被告有過失部分，亦
      同此認定，有臺灣省臺北縣區車輛行車事故鑑定委員會93
      年9 月24日北鑑字第931055號鑑定意見書附卷可按，準此
      足認本件事證明確，被告所辯委不可採，其過失致死犯行
      堪以認定，應依法論科。
    (六)再按道路交通安全規則第134 條第1 款規定：行人穿越道
      路，應依下列規定：一、設有行人穿越道、人行天橋或人
      行地下道者，必須經由行人穿越道、人行天橋或人行地下
      道穿越，不得在其100 公尺範圍內穿越道路。又按臺灣省
      臺北縣區車輛行車事故鑑定委員會鑑定意見書柒、鑑定意
      見：二、行人（即被害人）尤許葉未依規定行走行人穿越
      道，且穿越道路時未注意左右來車，為肇事主因。查被害
      人穿越馬路之地點，經第一時間點目擊被害人遭撞擊之證
      人丙○○於本院審理時結證稱：伊所看到被害人倒地之位
      置，是在馬路中間分向島之缺口前面一點等語，復參酌卷
      附之臺灣士林地方法院檢察署93年度相字第273 號卷第95
      頁照片及道路交通事故現場圖可知，被害人穿越馬路分向
      島之缺口處，附近100 公尺確有行人穿越道，惟被害人並
      未依規定經由行人穿越道穿越道路，始造成遭被告撞擊致
      死亡之結果，應認定為與有過失。即被害人未依規定經由
      行人穿越道穿越道路同為本件車禍發生之原因，但被告之
      過失行為與之並存，亦為危害發生之原因，仍應負過失責
      任為是，然被害人既與有過失，自應量處較輕之刑（最高
      法院32年上字第1664號判例要旨參照）。
  二、核被告所為，係犯刑法第276 條第1 項之過失致死罪。按
      被告行為後，刑法於94年2 月2 日修正公布，95年7 月1
      日施行，而刑法施行法亦於95年6 月14日增訂第1 條之1
      。修正後刑法第2 條第1 項規定：「行為後法律有變更者
      ，適用行為時之法律。但行為後之法律有利於行為人者，
      適用最有利於行為人之法律。」，係規範行為後法律變更
      所生新舊法律比較適用之準據法，於新法施行後，應適用
      修正後刑法第2 條第1 項之規定，為「從舊從輕」之比較
      （此條項規定，僅係新、舊法之比較適用之宣示性指導原
      則，並非實體刑罰法律，自不生行為後法律變更之比較適
      用問題）。經查：罰金刑部分，刑法分則編各罪所定罰金
      刑之貨幣單位原為銀元，修正前刑法第33條第5 款規定：
      「罰金：1 元（銀元）以上。」，而依罰金罰鍰提高標準
      條例規定，就72年6 月26日前修正之刑法部分條文罰金數
      額提高2 至10倍，其後修正者則不提高倍數，並依現行法
      規所定貨幣單位折算新臺幣條例規定，以銀元1 元折算新
      臺幣3 元；修正後刑法第33條第5 款規定：「罰金：新臺
      幣1,000 元以上，以百元計算之。」，刑法第33條第5 款
      所定罰金貨幣單位經修正為新臺幣後，刑法分則各罪所定
      罰金刑之貨幣單位亦應配合修正為新臺幣，為使刑法分則
      編各罪所定罰金之最高數額與刑法修正前趨於一致，乃增
      訂刑法施行法第1 條之1 ：「中華民國94年1 月7 日刑法
      修正施行後，刑法分則編所定罰金之貨幣單位為新臺幣。
      94年1 月7 日刑法修正時，刑法分則編未修正之條文定有
      罰金者，自94年1 月7 日刑法修正施行後，就其所定數額
      提高為30倍。但72年6 月26日至94年1 月7 日新增或修正
      之條文，就其所定數額提高為3 倍。」；從而，刑法分則
      編各罪所定罰金刑之最高數額，於上開規定修正後並無不
      同，惟修正後刑法第33第5 款所定罰金刑最低數額，較之
      修正前提高，自以修正前刑法第33條第5 款規定，較有利
      於被告。
  三、爰審酌被告之生活狀況、智識程度、前未曾因故意犯罪受
      有期徒刑以上刑之宣告，此有臺灣高等法院被告前案紀錄
      表1 份附卷可查，其素行良好、被害人尤許葉係先遭不詳
      車輛撞擊後，再遭被告車輛撞擊、被告過失之程度、被害
      人亦與有過失，可見被告並不須負全部過失責任、本次事
      故致被害人因而死亡，造成其家屬無法抹滅之傷痛、案發
      迄今被告尚未與被害人家屬達成民事和解、衡諸本罪法定
      刑度為2 年以下有期徒刑、拘役或2,000 元以下罰金等一
      切情狀，量處如主文所示之刑。另新修正刑法第57條關於
      科刑時應審酌之事項，其中修正後刑法第57條第7 款「犯
      罪行為人與被害人之關係」，係將修正前同條第8 款「犯
      人與被害人『平日』之關係」之「平日」一語刪除，擴大
      犯罪行為人與被害人在犯罪行為上之關係，亦屬科刑時應
      予考慮之標準，修正後同條第8 款並增列「犯罪行為人違
      反義務之程度」，此均屬法院就刑之裁量審認標準之明文
      化，非屬法律之變更（最高法院95年5 月23日第8 次刑庭
      會議決議亦同此意旨），自無新修正之刑法第2 條第1 項
      規定之適用，併此說明。
乙、無罪部分：
  一、公訴意旨另以：被告戊○○於前述本件車禍肇事後未停車
      查看，即加速逃逸，因認被告另涉犯刑法第185 條之4 肇
      事逃逸罪嫌。
  二、按犯罪事實應依證據認定之，無證據不得認定犯罪事實，
      又不能證明被告犯罪者，應諭知無罪之判決，刑事訴訟法
      第154 條第2 項、第301 條第1 項分別定有明文。次按認
      定被告有罪之事實應憑證據；如未能發現相當之證據，或
      證據不足以證明，自不能以推測或擬制之方法，以為裁判
      之基礎；（最高法院40年臺上字第86號判例意旨參照）。
      再者，駕駛動力交通工具肇事，致人死傷而逃逸者，刑法
      第185 條之4 定有明文，依條文規定可知，行為人對於駕
      駛動力工具「肇事」及「逃逸」之事實有所認識，並且進
      而決意自肇事現場逃逸，始具備本罪之故意，即進而能成
      立本罪為是。
  三、公訴人認被告戊○○涉犯此部分肇事逃逸罪嫌，無非係以
      證人乙○○於檢察官偵查及本院審理時證稱：被告肇事後
      並未停車，並且繼續開走等語，執為論據。
  四、訊據被告堅詞否認有何肇事逃逸犯行，辯以：伊當時是看
      到路上有木頭，但看到時已經來不及，所以才會壓過該木
      頭，而沒有停車查看，且繼續行駛等語。經查，被告上揭
      所辯，核與證人丁○○於本院審理時具結證稱：被告車子
      駕駛於金山往淡水之公路時，伊在講電話，但被告的車子
      曾有很大的晃動，伊問被告什麼事，被告說應該是撞到路
      上的木頭，伊有問被告是否要下車查看，但被告說沒有關
      係，只是木頭，且伊感覺車身搖晃之後，被告亦無加速離
      開，還是正常的繼續行駛等語相符，足徵被告就其駕駛行
      為已經肇事乙節，在主觀上並無認知。再觀之證人乙○○
      於本院審理時結證以：被告車輛肇事時，車速約是時速60
      公里，案發後，被告之車輛並沒有刻意加速等語，亦徵因
      被告就其駕駛行為肇事，其主觀上並無認知，故被告始從
      容依一般車速繼續駛離現場，因此被告主觀上亦無自現場
      逃逸之認知為是，否則被告於肇事後若真欲逃避罪責，依
      一般常理判斷，理應慌亂加速逃逸，豈有依一般車速繼續
      駛離現場之理。此外，復查無其他積極證據足資認定被告
      有何肇事逃逸之犯行，既不能證明被告犯罪，揆諸前揭判
      例及說明意旨，應就被告被訴肇事逃逸部分，另為無罪之
      諭知。
據上論斷，依刑事訴訟法第299 條第1 項前段、第301 條第1 項
，刑法第2 條第1 項前段、第276 條第1 項，刑法施\ 行法第1
條之1 ，判決如主文。
本案經檢察官陳銘鋒到庭執行職務。
中　 　華　 　民   　國　  96　　年 　1　　月　 31　　日
                     交通法庭審判長法  官  李育仁
                                   法　官  許辰舟
                                   法　官  黃潔茹
以上正本證明與原本無異。
如不服本判決應於判決送達後10日內向本院提出上訴狀。
                                   書記官  柳瑞宗
中　　華　　民　　國　　96　　年　　1 　　月　　31　　日
附錄本案論罪科刑法條之依據：
中華民國刑法第276條第1 項
（過失致死罪）
因過失致人於死者，處 2 年以下有期徒刑、拘役或 2 千元以下
罰金。
